臺灣桃園地方法院民事裁定
111年度消債職聲免字第89號
聲  請  人  
即債務人    呂蕙讌  
上列當事人因消費者債務清理事件聲請免責，本院裁定如下：
    主  文
債務人呂蕙讌應不免責。
    理  由
一、按「法院為終止或終結清算程序之裁定確定後，除別有規定
    外，應以裁定免除債務人之債務」。「法院裁定開始清算程
     序後，債務人有薪資、執行業務所得或其他固定收入，扣
    除自己及依法應受其扶養者所必要生活費用之數額後仍有餘
    額，而普通債權人之分配總額低於債務人聲請清算前二年間
    ，可處分所得扣除自己及依法應受其扶養者所必要生活費用
    之數額者，法院應為不免責之裁定。但債務人證明經普通債
    權人全體同意者，不在此限」。「債務人有下列各款情形之
    一者，法院應為不免責之裁定。但債務人證明經普通債權人
    全體同意者，不在此限：㈠於七年內曾依破產法或本條例規
    定受免責。㈡隱匿、毀損應屬清算財團之財產，或為其他不
    利於債權人之處分。㈢捏造債務或承認不真實之債務。㈣聲請
    清算前二年內，因消費奢侈商品或服務、賭博或其他投機行
    為，所支出之總額逾該期間可處分所得扣除自己及依法應受
    其扶養者所必要生活費用之半數，或所負債務之總額逾聲請
    清算時無擔保及無優先權債務之半數，而生開始清算之原因
    。㈤於清算聲請前一年內，已有清算之原因，而隱瞞其事實
    ，使他人與之為交易致生損害。㈥明知已有清算原因之事實
    ，非基於本人之義務，而以特別利於債權人中之一人或數人
    為目的，提供擔保或消滅債務。㈦隱匿、毀棄、偽造或變造
    帳簿或其他會計文件之全部或一部，致其財產之狀況不真確
    。㈧故意於財產及收入狀況說明書為不實之記載，或有其他
    故意違反本條例所定義務之行為」，消費者債務清理條例（
    下稱消債條例）第132條、第133條、第134條分別定有明文
    ，是法院為終止或終結清算程序之裁定確定後，除有消債條
    例第133條、第134條各款所定之情形者，法院應為不免責之
    裁定外，法院即應以裁定免除債務人之債務。
二、經查，本件聲請人即債務人呂蕙讌，前因有不能清償債務之
    情事，乃於民國110年6月8日向本院聲請消費者債務清理法
    院前置調解，後經本院司法事務官於110年7月28日以110年
    度司消債調字第300號諭知調解不成立確定，並移由本院民
    事庭受理聲請人清算之聲請，而經本院以110年度消債清字
    第129號裁定於110年10月22日下午4時起開始清算程序，並
    命司法事務官進行本件清算程序。再查，據聲請人所提出之
    財產及收入狀況說明書、全國財產總歸戶查詢清單及本院於
    清算程序之調查，聲請人於裁定開始清算時，名下財產有一
    輛78年出廠之福特六和汽車，已逾財政部所公布之固定資產
    耐用年限，並無殘值。另有26筆位於台南市麻豆區公同共有
    土地之應有部分，然公同共有人對於公同共有物並無所謂之
    應有部分，故應俟辦妥遺產分割後，始得進行拍賣，則聲請
    人名下公同共有土地未為分割前，無法適用強制執行程序進
    行變賣。嗣本院司法事務官於111年3月30日召開債權人會議
    ，通知聲請人、債權人到院決議是否選任律師為清算管理人
    就公同共有土地提起分割訴訟，並於分割完成後，再行委託
    金拍公司拍賣等事項，經聲請人主張無法負擔該部分費用，
    債權人永豐銀行主張不就該部分財產進行分割及拍賣程序，
    嗣本院於111年4月18日函請所有債權人就本院經衡酌擬以裁
    定將上開財產返還聲請人並終止清算程序表示意見，均未有
    債權人就前開事宜為反對之表示，是本院司法事務官於111
    年6月20日依職權以110年度司執消債清字第110號裁定將上
    開財產返還與聲請人並終結清算程序，後確定在案等情，業
    經本院上開案卷確認無誤，堪予認定。是本院所為終結清算
    程序之裁定既已確定，依前開消債條例規定，法院即應審酌
    債務人是否有消債條例第133條、第134條所定應為不免責裁
    定之情形。
三、本院及本院司法事務官依消債條例第136條規定，於裁定終
    結清算後依職權通知全體債權人及債務人就債務人免責與否
    表示意見或到庭陳述意見：
  ㈠中國信託商業銀行股份有限公司具狀陳稱略為：不同意聲請
    人免責。依鈞院110年度消債清字第129號裁定所載，聲請人
    於聲請清算前二年收入總計65萬7,264元，扣除其聲請清算
    前二年所必要支出43萬4,112元，剩餘22萬3,152元，應依消
    債條例第133條為不免責裁定。另聲請人名下仍有26筆不動
    產之應有部分，應有消債條例第134條第2、8款之事由。並
    到庭陳稱因聲請人於訊問程序未到庭，懇請鈞院審酌相關規
    定，為不免責裁定。(參本院卷第43、79頁)
  ㈡聯邦商業銀行股份有限公司具狀陳稱略為：懇請鈞院依職權
    調查聲請人是否有消債條例第133條、第134條各款不免責事
    由。(參本院卷第47頁)
  ㈢台北富邦商業銀行股份有限公司具狀陳稱略為：聲請人於尚
    有固定所得前提下，卻不積極與各債權人勉力達成協商方案
    ，相對人於不得已之情形下，已蒙受相當損失，懇請鈞院依
    職權調查聲請人是否有消債條例第133條、第134條各款不免
    責事由，為不免責裁定。(參本院卷第51頁)
　㈣台灣新光商業銀行股份有限公司具狀陳稱略為：不同意免責
    。懇請鈞院依職權調查聲請人是否有消債條例第133條、第1
    34條各款不免責事由。(參本院卷第53頁)
　㈤玉山商業銀行股份有限公司具狀陳稱略為：不同意免責。懇
    請鈞院依職權調查聲請人是否有消債條例第133條、第134條
    各款不免責事由。(參本院卷第55頁)
　㈥花旗商業銀行股份有限公司具狀陳稱略為：不同意免責。懇
    請鈞院依職權調查聲請人是否有消債條例第133條、第134條
    各款不免責事由。(參本院卷第59頁)
　㈦滙豐商業銀行股份有限公司具狀陳稱略為：不同意免責。懇
    請鈞院依職權調查聲請人是否有消債條例第133條、第134條
    各款不免責事由。(參本院卷第63頁)
　㈧金陽信資產管理股份有限公司具狀陳稱略為：不同意免責。
    相對人於清算執行程序中所受分配為0元。聲請人每月領有
    半俸，且以週年利率18％計算利息之收入，利息加上退撫金
    ，每月約有6萬元，且尚有26筆不動產，應認聲請人有消債
    條例第133條不免責事由，另懇請鈞院依職權調查聲請人是
    否有消債條例第134條各款不免責事由。(參本院卷第65頁)
四、經查：
  ㈠債務人有消債條例第133條所規定應不免責之情事存在：
　⒈按法院裁定開始清算程序後，債務人有薪資、執行業務所得
    或其他固定收入，扣除自己及依法應受其扶養者所必要生活
    費用之數額後仍有餘額，而普通債權人之分配總額低於債務
    人聲請清算前2年間，可處分所得扣除自己及依法應受其扶
    養者所必要生活費用之數額者，法院應為不免責之裁定，消
    債條例第133條定有明文。揆諸上開規定及說明，本院依消
    債條例第133條前段為本件不免責裁定之審查時，自應以本
    院裁定開始清算時（即110年10月22日）起至裁定免責前之
    期間，綜合考量各項情況以認定債務人有無薪資、執行業務
    所得或其他固定收入，及有無濫用清算程序之情節，而為認
    定債務人有無固定收入，如現有收入，並於扣除自己及依法
    應受其扶養者所必要生活費用之數額後仍有餘額，且普通債
    權人之分配總額低於債務人聲請清算前二年間（依消債條例
    第78條第1項、第153條之1第2項規定，乃債務人聲請清算前
    二年即108年6月8日起至110年6月7日止期間），可處分所得
    扣除自己及依法應受其扶養者之必要生活費用之餘額，以判
    斷其有無消債條例第133條之適用。
  ⒉再查，聲請人主張其聲請清算程序後，每月領有退撫金2萬7,
    386元，是以，應認以每月薪資所得【2萬7,386元】為其經
    裁定清算程序後之固定收入。再按「債務人必要生活費用，
    以最近一年衛生福利部或直轄市政府所公告當地區每人每月
    最低生活費1.2倍定之。受扶養者之必要生活費用，準用第
    一項規定計算基準數額，並依債務人依法應負擔扶養義務之
    比例認定之。」，消債條例第64條之2第1、2項定有明文。
    又聲請人於清算執行程序中，未另行主張裁定清算程序後其
    每月必要支出費用有何變化。是衡以現今經濟社會消費常情
    ，併參衛生福利部所公告108年度桃園市平均每人每月生活
    之最低生活費為1萬4,578元之1.2倍為1萬7,493元、109、11
    0、111年度之平均每人每月生活之最低生活費1萬5,281元之
    1.2倍為1萬8,337元。及本院110年度消債清字第129號裁定
    認定聲請人每月必要支出費用應以1萬8,088元為適當。故認
    其必要生活費用應為1萬8,088元，是應認聲請人經本院裁定
    清算後迄今，每月生活必要支出金額合計為【1萬8,088元】
    計算。準此，聲請人於本院裁定清算後，每月收入所得減去
    支出費用，尚餘9,298元（2萬7,386元－1萬8,088元＝9,298元
    ），其確有清償之能力。
　⒊又聲請人聲請清算前二年期間即108年6月起至110年5月止，
    聲請人陳報其聲請清算前二年每月領有2萬7,386元之退撫金
    ，總計領有65萬7,264元（2萬7,386元×24月＝65萬7,264元）
    。又聲請人於109年12月間領有勞保老年給付3,539元及退休
    金2,860元，並於110年領有三節獎金2,000元，是聲請人於1
    08年6月起至110年5月止，收入所得總計為66萬5,663元（65
    萬7,264元＋3,539元＋2,860元＋2,000元＝66萬5,663元）。扣
    除清算裁定所認定聲請人於該段期間每月平均支出為1萬8,0
    88元，2年總計金額為43萬4,112元(1萬8,088元×24月=43萬4
    ,112元)後，尚餘23萬1,551元。(66萬5,663元－43萬4,112元
    ＝23萬1,551元）。
　⒋依上開說明，聲請人自本院裁定清算後，每月收入減去支出
    ，尚有餘額，而有清償之能力。另聲請人聲請清算前二年間
    可處分所得扣除必要生活費用後，尚有餘額，均如上述。然
    本件普通債權人於本院裁定清算確定後，於該清算執行程序
    中未獲分配，顯低於上開聲請人聲請清算前二年間可處分所
    得扣除必要生活費用後之餘額，是依消債條例第133條規定
    ，聲請人應為不免責裁定。
  ㈡債務人有消債條例第134條第8款所定應不免責之情形：
　⒈按債務人故意於財產狀況、收入說明書為不實之記載，或有
    違反本條例第9 條第2 項到場義務、第41條出席及答覆義務
    、第81條第1 項提出財產狀況及收入說明書及債權人、債務
    人清冊義務、第82條第1 項報告義務、第89條生活儉樸及住
    居限制義務、第101 條提出清算財團書面資料義務、第102
    條第1 項移交簿冊、文件及一切財產義務、第103 條第1 項
    答覆義務、第136 條第2 項協力調查義務等，勢必影響清算
    程序之進行，為使債務人盡其法定義務，俾清算程序順利進
    行，亦不宜使債務人免責；債務人違反第8 款所列法定真實
    陳述、提出、答覆、說明、移交、生活儉樸、住居限制及協
    力調查等義務，必須造成債權人受有損害，或對於程序順利
    進行發生重大影響，法院始應為不免責之裁定，爰為修正該
    款規定（消債條例第134 條第8 款立法理由參照）。　
  ⒉經本院函詢全體普通債權人，就聲請人是否應予免責一節表
    示意見，債權人多具狀表示反對債務人免責，已如上述，惟
    消債條例關於清算程序係以免責主義為原則，不免責為例外
    ，倘債權人主張債務人有消債條例第134條各款所定不免責
    事由，本應由債權人就債務人有合於上開各款要件之事實，
    舉證以實其說。再聲請人於聲請本件清算時，即已提出全國
    財產稅總歸戶財產查詢清單，其上確有記載債務人名下所有
    之公同共有不動產資料(參清算聲請卷第23頁以下），故債
    務人就此應無債權人即中國信託商業銀行股份有限公司所稱
    有消債條例第134條第1項第2款、第8款隱匿財產或就財產為
    不實記載之情形。再按消債條例之立法原意係為妥適調整債
    務人與債權人及其他利害關係人之權利義務關係，保障債權
    人之公平受償權利，並謀求消費者經濟生活之更生機會，從
    而健全社會經濟發展。然本院已通知債務人將於111年11月1
    7日行訊問程序，並請債務人就是否有另清償各債權人一事
    表示意見，惟債務人未遵期到庭，亦未提出任何書狀表示意
    見，已有違反到場義務、協力調查義務等，應認其有消債條
    例第134條第8款後段「有其他故意違反本條例所定義務之行
    為」之不免責事由存在，是債權人即中國信託商業銀行股份
    有限公司到庭主張債務人未到庭，而有不免責之事由部分，
    確屬有據。至其他債權人既未具體說明或提出相關事證證明
    ，本院復查無債務人有何消債條例第134條所列其他各款之
    不免責事由，該部分主張即無足採，附此敘明。是依消債條
    例第134條規定，聲請人亦應為不免責裁定。
五、綜上所述，本件聲請人有消債條例第133條、134條所規定應
    不免責之情形存在，且又未經普通債權人全體同意免責，依
    首揭條文規定，本件聲請人應不免責，爰裁定如主文。
六、本院雖裁定債務人不免責，惟日後聲請人仍得繼續清償於符
    合消債條例規定得為免責裁定之要件後，另行聲請免責，附
    此敘明。

中　　華　　民　　國　　111 　年　　11　　月　　24　　日
                  民事第三庭  法　官　林靜梅
正本係照原本作成。
如不服本裁定應於送達後10日內向本院提出抗告狀，並應繳納抗
告費新台幣1000元。
中　　華　　民　　國　　111 　年　　11　　月　　24　　日
                              書記官　劉寶霞
附錄
    債務人繼續清償得聲請法院裁定免責之規定：
　㈠消費者債務清理條例第141條：債務人因第133條之情形，受
    不免責之裁定確定後，繼續清償達該條規定之數額，且各普
    通債權人受償額均達其應受分配額時，得聲請法院裁定免責
    。
　㈡消費者債務清理條例第142條：法院為不免責或撤銷免責之裁
    定確定後，債務人繼續清償債務，而各普通債權人受償額均
    達其債權額之20％以上者，法院得依債務人之聲請裁定免責
    。